臺灣彰化地方法院刑事判決　　　　　　　100年度易字第157號
公　訴　人　臺灣彰化地方法院檢察署檢察官
被　　　告　陳志賢
選任辯護人　黃俊昇律師
　　　　　　陳世煌律師
上列被告因重利案件，經檢察官提起公訴（99年度調偵字第814
號），本院判決如下：
    主  文
陳志賢犯重利罪，處拘役肆拾日，如易科罰金，以新臺幣壹仟元
折算壹日。
    犯罪事實
一、陳志賢與吳延真住於同村莊，互相認識，吳延真因缺錢周轉
    陷於急迫，向陳志賢借貸，陳志賢遂於民國99年1 月25日某
    時，以彰化縣溪州鄉農會帳號00000000000000號帳戶，匯款
    新臺幣（下同）12萬元予急需現金周轉之吳延真，翌日，又
    以相同方法借貸20萬元與吳延真。嗣後陳志賢向吳延真催討
    上開欠款，吳延真無力償還，陳志賢乃要求吳延真需支付利
    息並開立本票作為擔保，雙方約定以本金30萬元計算利息，
    利息計算方式為每月為1 期，每10萬元每1 期利息為3000元
    ，（年利率為36％，尚未構成重利，詳如後述），吳延真並
    於99年3 月26日開立票據號碼166404號、面額34萬7000元本
    票1 紙（內含本金32萬元、3 期利息2 萬7000元）。惟因吳
    延真遲未清償借款，陳志賢遂基於乘人急迫而貸放款項，以
    取得與原本顯不相當重利之犯意，於99年4 月26日，前往吳
    延真位於彰化縣溪州鄉○○路○ 段23巷3 號住處，表明將上
    述借款利息提高為每10萬元每期利息1 萬元（年利率為120
    ％，構成重利），並要求吳延真開立票據號碼166410，面額
    3 萬元本票1 紙以支付第4 期利息，藉此收取與原本顯不相
    當之重利共3 萬元。嗣因吳延真無力還款乃報警處理，經警
    於99年6 月6 日上午9 時50分許，持本院核發之搜索票在陳
    志賢位於彰化縣溪州鄉○○村○○路○ 段265 號之住處執行
    搜索，扣得上開本票2 紙。
二、案經吳延真訴由彰化縣警察局田中分局報告臺灣彰化地方法
    院檢察署檢察官偵查起訴。
    理  由
一、證據能力之審酌：
  (一)按「被告以外之人於審判外之言詞或書面陳述，除法律有規
    定者外，不得作為證據。」，刑事訴訟法第159 條第1 項固
    定有明文。惟按「被告以外之人於審判外之陳述，雖不符前
    4 條之規定，而經當事人於審判程序同意作為證據，法院審
    酌該言詞陳述或書面陳述作成時之情況，認為適當者，亦得
    為證據。當事人、代理人或辯護人於法院調查證據時，知有
    第159 條第1 項不得為證據之情形，而未於言詞辯論終結前
    聲明異議者，視為有前項之同意。」，刑事訴訟法第159 條
    之5 亦規定甚明。本件證人即告訴人吳延真於警詢之供述，
    屬被告以外之人於審判外之言詞陳述，惟公訴人於本院調查
    證據時，知有上情而未於言詞辯論終結前聲明異議，被告及
    其辯護人雖曾以辯護意旨狀爭執此部分證據能力（見本院卷
    第27頁），惟嗣後於本院調查證據時表明不爭執證據能力（
    見本院卷第40頁背面），應認被告及辯護人就此部分亦未聲
    明異議，本院審酌該等陳述係執法機關依法定程序做成，並
    無何違法不當之處，亦無不足採信之情況，認以之做為證據
    ，應屬適當，該等陳述應有證據能力。
  (二)證人即告訴人吳延真於偵訊中之證詞，亦屬被告以外之人於
    審判外之陳述，依刑事訴訟法第159 條第1 項之規定，本不
    得做為證據。惟按被告以外之人於偵查中向檢察官所為之陳
    述，除顯有不可信之情況者外，得為證據，刑事訴訟法第
    159 條之1 第2 項定有明文。上開陳述均係在檢察官前所做
    成，並均有具結擔保其陳述之正確性，並無何顯不可信之情
    況，依前開法條意旨，自得做為證據。
  (三)扣案之本票2 紙為書證，並無違法取得或其他不得做為證據
    之事由，自有證據能力。
  (四)本件所引其餘證據，公訴人、被告及辯護人均不爭執證據能
    力，亦無違法取得或其他不得做為證據之事由，均有證據能
    力，應予敘明。
二、訊據被告陳志賢固坦認於上揭時間、地點貸款與告訴人吳延
    真，並先後收受告訴人開立之上開本票，然矢口否認有何重
    利之犯行，並辯稱：其原本並未與告訴人約定利息，係因其
    向告訴人催討欠款，告訴人無力返還，乃主動提出給予如犯
    罪事實欄所述之利息並開立本票，其方予收受，事實上其並
    未取得分文利息云云。惟查：
  (一)告訴人與被告住於同村莊，互相認識，告訴人因缺錢周轉，
    向被告借貸，被告遂於99年1 月25日某時，以彰化縣溪州鄉
    農會帳號00000000000000號帳戶，匯款12萬元予急需現金周
    轉之告訴人，翌日，又以相同方法借貸20萬元與告訴人。嗣
    後被告向告訴人催討上開欠款，告訴人無力償還，被告乃要
    求告訴人需支付利息並開立本票作為擔保，雙方約定利息計
    算方式為每月為1 期，每10萬元每1 期利息為3000元（年利
    率為36％），告訴人並於99年3 月26日開立票據號碼166404
    號、面額34萬7000元本票1 紙（內含本金32萬元、3 期利息
    2 萬7000元）供作擔保。惟因告訴人遲未清償借款，被告遂
    於99年4 月26日，前往告訴人位於彰化縣溪州鄉○○路○ 段
    23巷3 號住處，表明將上述借款利息提高為每10萬元每期利
    息1 萬元（年利率為120 ％），並要求告訴人開立票據號碼
    166410，面額3 萬元本票1 紙以支付第4 期利息等情，業據
    證人即告訴人吳延真於偵訊及本院審理中證述明確（見99年
    度調偵字第814 號卷第8 頁至第9 頁、本院卷第44頁至第51
    頁），並有被告農會存摺影本、本票2 紙影本在卷可稽（見
    99年度偵字第7267號卷第54頁、第19頁）。
  (二)被告雖辯稱：證人即告訴人吳延真於警詢供稱本件於借款之
    初即已約定並預扣利息，且應被告要求開立本票供擔保云云
    ，與偵查中及本院審理中之陳述不符，難以採信云云。然證
    人即告訴人吳延真雖曾於警詢中為上開陳述，與嗣後於偵查
    及本院審理中之陳述不符，有警詢筆錄在卷可稽，然證人即
    告訴人吳延真於本院審理時已表明其警詢中均據實陳述，可
    能係警員誤載，其並未仔細看筆錄就簽名，之後檢察官訊問
    時其都有更正等語（見本院卷第48頁背面至第49頁）。而證
    人即告訴人吳延真於偵訊中至本院審理中之陳述均屬一致，
    且與上開本票、存摺影本之記載相符，是證人即告訴人吳延
    真所稱可能係警員誤載等語，非無可能。告訴人於警詢中之
    陳述固非可採，然不能以此認定告訴人嗣後偵訊及本院審理
    中所述均屬不實。被告另辯稱其並未要求告訴人支付利息，
    係因告訴人無力償還，自己開立本票並說要給付利息云云。
    然此與證人即告訴人吳延真之陳述不符，衡諸常情，告訴人
    應無自行開立本票並加計利息，加重自己負擔之理，被告此
    部分辯解，亦難採信。辯護人另辯稱本件並無證據證明告訴
    人係出於急迫、輕率或無經驗始向被告借款云云，惟證人即
    告訴人吳延真明確陳述係為軋票向被告借款，其有向被告表
    明需錢周轉等情，被告於本院審理中亦自承告訴人當時表示
    因為股票快要交割，但錢不夠，向其借錢等語，亦足見被告
    主觀上認為告訴人係陷於需錢孔急之急迫狀態，此部分辯解
    亦難採信。
  (三)被告又辯稱其於借款之初並未約定利息，且實際上並未取得
    分文利息，與重利罪之構成要件有異云云。惟按刑法上重利
    罪之成立，以取得與原本顯不相當之重利為構成要件之一，
    自應以行為人取得該項重利時，方屬既遂。而此之所謂取得
    ，固不以現款之方式取得為必要，然仍須行為人已實際上取
    得該項重利或其財產上價值者，始足當之，最高法院88年台
    上字第7418號判決闡釋甚明。本件被告取得票據號碼166410
    ，面額3 萬元本票1 紙，業如前述，而本票為票據之一種，
    乃流通證券，具有財產上之價值，殆無疑義。被告雖另辯稱
    告訴人故意在本票上記載錯誤之身分證字號，顯然無意清償
    云云。然告訴人固然於上開本票記載錯誤之身分證字號，有
    本票影本在卷可稽，惟身分證字號並非票據之法定記載事項
    ，縱然記載錯誤，亦不影響票據之效力，不能以此認為被告
    並未取得利息。又被告本件確係「乘他人急迫貸以金錢」，
    事後並「取得與原本顯不相當之重利」，重利罪之構成要件
    均已成就，雖並未於借款時即約定利息，但重利罪之立法目
    的，係在避免借款周轉之人，遭借款人以不當之高利剝削，
    損及借款人之財產權，更影響社會經濟秩序。而「借款之初
    即約定高利」與「借款之初未約定，但事後再索求高利」兩
    相比較，除最初無息之時間外，自開始收取利息之後，兩者
    對告訴人所造成之損害並無不同，均侵及上開重利罪所欲保
    護之法益，自應以本罪相繩，尚不能以利息並非借款之時約
    定，即認為與重利罪之構成要件有間。況實務上亦多有借款
    之初約定利息較低，嗣後不斷調高利息者，渠等嗣後所收取
    之利息雖已與借款時之約定有異，然差額部分仍構成重利罪
    ，並不認為僅有原約定之利息構成重利罪，與本案之情節，
    亦屬雷同，益徵本件不能因借款之初並未約定利息，即認為
    被告所為不構成重利罪。
三、核被告所為，係犯刑法第344 條之重利罪。爰審酌被告正值
    青年，不思以正當方式賺取所需，反利用他人急迫而亟需用
    錢之際，收取高額利息，藉此牟利，無視於借款人每每因無
    力負擔高利貸之重利或鋌而走險犯罪或輕生尋短，製造社會
    問題，對借款人自身及其家庭與社會致生之危害匪淺，惟被
    告嗣後於本院北斗簡易庭向告訴人提起訴訟請求清償借款時
    ，並未請求利息，嗣後被告亦僅收受告訴人32萬元之本金即
    撤回該訴訟，並未實際收取利息，業據告訴人於偵訊及本院
    審理中陳述明確，暨考量被告犯罪動機、目的、手段、生活
    狀況、智識程度等情狀，量處如主文所示之刑，並諭知易科
    罰金之折算標準。至扣案之票據號碼166410，面額3 萬元本
    票1 紙，係告訴人簽發供作質押之用，則被告取得上開物品
    ，僅供作清償借款本息擔保之用或證明之用，如借款人嗣後
    清償借款本息，被告仍須將該等物品返還於借款人，自難認
    係被告犯罪所得之物，而屬被告所有，自不能宣告沒收（最
    高法院92年度臺上字第2923號判決意旨參照）。另扣案之票
    據號碼166404號、面額34萬7000元本票1 紙部分，被告取得
    此票據並不構成重利（詳如後述），僅具有證據之性質，亦
    不諭知沒收。
四、公訴意旨另略以：被告與告訴人約定利息計算方式為每月為
    1 期，每10萬元每1 期利息為3000元（年利率為36％），告
    訴人並於99年3 月26日開立票據號碼166404號、面額34 萬
    7000元本票1 紙（內含本金32萬元、3 期利息2 萬7000 元
    ）之部分，亦已取得與原本顯不相當之重利，構成重利罪云
    云。惟按重利罪所謂之「顯不相當」，則係指就原本利率、
    時期核算及參酌當地之經濟狀況，較之一般債務之利息，顯
    有特殊之超額者而言（最高法院27年上字第520 號判例意旨
    參照）。查此部分之利息為年利率36％，與民間借貸所稱月
    息3 分相當，此為民間借貸常見之利率水準，難認有特殊之
    超額，揆諸前揭判例意旨，並非顯不相當之重利，此部分本
    應為無罪之諭知，惟此部分若成罪，公訴人認為與前揭有罪
    部分有接續犯之實質上一罪關係，爰不另為無罪之諭知，附
    此敘明。
據上論斷，應依刑事訴訟法第299 條第1 項前段，刑法第344 條
、第41條第1 項前段，刑法施行法第1 條之1 第1 項、第2 項前
段，判決如主文。
本案經檢察官賴志盛到庭執行職務。
中    華    民    國   100    年    4     月    13    日
                  刑事第五庭  法  官  王奕勛
以上正本證明與原本無異。
如不服本判決應於收受判決後10日內向本院提出上訴書狀，並應
敘述具體理由；其未敘述上訴理由者，應於上訴期間屆滿後20日
內向本院補提理由書（均須按他造當事人之人數附繕本）「切勿
逕送上級法院」。
告訴人或被害人對於判決如有不服具備理由請求檢察官上訴者，
其上訴期間之計算係以檢察官收受判決正本之日期為準。
中    華    民    國   100    年    4     月    13    日
                              書記官  戴國安
附錄本案論罪科刑法條全文：
中華民國刑法第344條
（重利罪）
乘他人急迫、輕率或無經驗貸以金錢或其他物品，而取得與原本
顯不相當之重利者，處 1 年以下有期徒刑、拘役或科或併科 1
千元以下罰金。